---
title: Домашнее задание по Автоматизации обработки данных
author:
   - name: Имя Студента 1
     url: https://github.com/github-username-of-author-1
     roles: Координатор
   - name: Акименкова Александра
     url: https://github.com/akimaldm-png
     roles: Лабораторные измерения
   - name: Зорина Елена
     url: https://github.com/el-zorina
     roles: Витальные показатели
   - name: Александрова Полина
     url: https://github.com/a-polina-n
     roles: Генотип APOE
format:
  html:
    embed-resources: true
---

Каждый **самостоятельно** заполняет сведения о себе в разделе `author` выше, делает коммит и загружает в репозиторий. 
В поле `url` укажите ссылку на свой GitHub. 
В поле `roles` укажите свою роль или данные, за которые отвечаете.
См. [документацию Quarto](https://quarto.org/docs/authoring/front-matter.html#authors-and-affiliations). 

```{r}
#| include: false
library(tidyverse)
# пакеты подключаются в первом чанке
```

Это пример клинического исследования с двумя дозами препарата Xanomeline и группой Placebo.
Каждая команда анализирует только группы и параметры, указанные для её варианта.
Напишите номер своего варианта и замените этот текст описанием, какие показатели и на каких визитах будут анализироваться.

## 1. Импорт и очистка данных

Сначала один из участников выполняет раздел 1.1 и загружает результат в ветку `main` на GitHub.
После этого каждый выполняет выбранный им раздел 1.2-1.4 в своей ветке.

### 1.1. Пациенты

В файле `data/dm.csv` содержатся демографические данные участников исследования.
Вам понадобятся следующие столбцы:

- `USUBJID` — уникальный идентификатор участника
- `AGE` — возраст на момент скрининга, полных лет
- `SEX` — пол участника
- `ARM` — группа лечения

1. Импортируйте данные.
2. Какой формат у этих данных: длинный или широкий? Объясните ответ.
3. Оставьте только нужные столбцы и переименуйте `USUBJID` в `ID`.

```{r}
dm <- read_csv("data/dm.csv")
# широкий формат данных, один пациент - одна строка. Все характеристики разложены по отдельным столбцам в этой строке
dm_new <- dm |>
  select(USUBJID, AGE, SEX, ARM) |>
  rename(ID = USUBJID)
nrow(dm_new)
table(dm_new$SEX)
count(dm_new, ARM)
```

4. Проверьте, что каждому участнику соответствует ровно одна строка.
   Если идентификатор участника встречается несколько раз, выведите все такие строки.

```{r}
dup_rows <- dm |> # для проверки дублирующихся строк
  filter(duplicated(USUBJID) | duplicated(USUBJID, fromLast = T)) # ищем дубли поаорядку и "снизу вверх", чтобы вывелось обе строки, если они есть (а не одна)
if (nrow(dup_rows) > 0) {
  print(dup_rows)
  stop("Обнаружены дублирующиеся ID")
}

stopifnot(nrow(dup_rows) == 0)
# Дублирующиеся ID не обнаружены
```

5. Выведите общее количество людей, оцененных для включения в исследование.
6. Какой процент не прошел скрининг?
7. Оставьте участников с группами лечения из вашего варианта.
   Преобразуйте столбец `ARM` в фактор и выведите число участников в каждой группе.
8. Сохраните финальный датафрейм в переменную `dm`.

```{r}
nrow(dm_new)
mean(dm_new$ARM == "Screen Failure") * 100 # процент не прошедших скрининг
dm_arm <- dm_new |>
  filter(ARM %in% c("Placebo", "Xanomeline High Dose")) |>
  mutate(ARM = factor(ARM))
table(dm_arm$ARM)
dm <- dm_arm
```

### 1.2. Лабораторные измерения

Файл `data/lb.csv` содержит результаты лабораторных измерений участников исследования.
Вам понадобятся следующие столбцы:

- `USUBJID` — уникальный идентификатор участника
- `LBTESTCD` / `LBTEST` — код / название лабораторного теста
- `LBSTRESN` — числовой результат измерения
- `VISIT` — визит измерения

1. Импортируйте данные.
2. Какой формат у этих данных: длинный или широкий? Объясните ответ.
   Какое минимальное и максимальное число строк на одного пациента?
3. На каких визитах выполняли измерения и какие лабораторные показатели измеряли?
   Отдельно выведите или подчеркните визиты, на которых измеряли витамин B12.

```{r}
# read_csv
# select, rename
# distinct, count
```

4. Оставьте только участников своей команды.
   Используйте для этого датафрейм `dm`, созданный координатором в разделе 1.1.
5. Оставьте только два лабораторных показателя своей команды, измеренных на визите `SCREENING 1`.
6. После фильтрации выведите число измерений каждого показателя.

```{r}
# left_join, semi_join
# filter
```

7. Переведите данные в широкий формат и сохраните в переменную `lb_wide`.
   В датафрейме должна быть одна строка на одного участника и по крайней мере два столбца с показателями вашей команды.
   Идентификатор участника должен находиться в столбце с названием `ID`.

```{r}
# select
# pivot_wider
# distinct, count
```

8. Проверьте, что `lb_wide` содержит ровно одну строку на одного участника.

```{r}
# stopifnot, stop
```

### 1.3. Витальные показатели

Файл `data/vs.csv` содержит результаты измерений витальных показателей участников исследования, включая рост и вес.
Вам понадобятся следующие столбцы:

- `USUBJID` — уникальный идентификатор участника
- `VSTESTCD` / `VSTEST` — код / название измеряемого показателя
- `VSSTRESN` — числовой результат измерения
- `VISIT` — визит исследования

1. Импортируйте данные.
2. Какой формат у этих данных: длинный или широкий? Объясните ответ.
   Какое минимальное и максимальное число строк на одного участника?
3. На каких визитах измеряли рост (`HEIGHT`) и вес (`WEIGHT`)?

```{r}
# read_csv
# select, rename
# count
```

4. Оставьте только участников своей команды.
   Используйте для этого датафрейм `dm`, созданный координатором в разделе 1.1.
5. Оставьте измерения роста и веса на визите `SCREENING 1`, а также измерения веса на визите вашей команды.

```{r}
# left_join, semi_join
# filter
```

6. Переведите данные в широкий формат и сохраните в переменной `vs_wide`.
   В датафрейме должны быть столбцы для всех трёх отобранных измерений.
   Подсказка: значение, которое вы передаёте в `names_from`, должно быть уникальным для каждого участника. Проверьте это до вызова `pivot_wider()`.
   Идентификатор участника должен находиться в столбце с названием `ID`.

```{r}
# select
# distinct, count
# str_c, paste0
# pivot_wider
```

7. Проверьте, что `vs_wide` содержит ровно одну строку на участника.

```{r}
# stopifnot, stop
```

### 1.4. Генотип APOE

Файл `data/gf.csv` содержит результаты генотипирования участников исследования.
Вам понадобятся следующие столбцы:

- `USUBJID` — уникальный идентификатор участника
- `GFORRES` — выявленный генотип
- `GFSYM` — символ гена
- `GFPVRID` — идентификатор генетического варианта
- `VISIT` — визит исследования

1. Импортируйте данные.
2. Какой формат у этих данных: длинный или широкий? Объясните ответ.

Формат данных длинный - на каждого участника приходится много строк, в каждой строке отдельный генетический вариант.

   Какое минимальное и максимальное число строк на одного участника?

У каждого участника ровно по 12 строк. 


```{r}
gf <- read_csv("data/gf.csv") 

gf_new <- gf |> 
   select(USUBJID, GFORRES, GFSYM, GFPVRID, VISIT) |> 
   rename(ID = USUBJID)

gf_new |>
  count(ID) |>
  summarise(min_rows = min(n),
    max_rows = max(n))
```

3. Оставьте только участников своей команды.
   Используйте для этого датафрейм `dm`, созданный координатором в разделе 1.1 выше.
4. Оставьте только ген `APOE` и варианты с идентификаторами `rs429358` и `rs7412`.

```{r}
gf_filtered <- gf_new |> 
   semi_join(dm, by = 'ID') |> 
   filter(GFSYM == 'APOE' & GFPVRID == 'rs429358' | GFPVRID == 'rs7412')
```

5. По таблице ниже определите генотип APOE для каждого участника.
   Для комбинации, которой нет в таблице, присвойте значение `NA`.

| rs429358 | rs7412 | Генотип APOE |
|----------|--------|--------------|
|   T/T    |  T/T   |    ε2/ε2     |
|   T/T    |  C/T   |    ε2/ε3     |
|   T/C    |  C/T   |    ε2/ε4     |
|   T/T    |  C/C   |    ε3/ε3     |
|   T/C    |  C/C   |    ε3/ε4     |
|   C/C    |  C/C   |    ε4/ε4     |

6. Выведите число участников с каждым генотипом APOE.
7. Сохраните итоговый датафрейм в переменную `gf_wide`.
   Идентификатор участника должен находиться в столбце `ID`.

```{r}
gf_wide <- 
   gf_filtered |> pivot_wider(
   names_from = GFPVRID,
   values_from = GFORRES
)

gf_wide <- gf_wide |> 
   mutate(
   GT_APOE = case_when(
      rs429358 == "T/T" & rs7412 == "T/T" ~ "ε2/ε2",
      rs429358 == "T/T" & rs7412 == "C/T" ~ "ε2/ε3",
      rs429358 == "T/C" & rs7412 == "C/T" ~ "ε2/ε4",
      rs429358 == "T/T" & rs7412 == "C/C" ~ "ε3/ε3",
      rs429358 == "T/C" & rs7412 == "C/C" ~ "ε3/ε4",
      rs429358 == "C/C" & rs7412 == "C/C" ~ "ε4/ε4",
      TRUE ~ NA
   )
   )

gf_wide |>
  count(GT_APOE)
```

8. Проверьте, что `gf_wide` содержит ровно одну строку на участника.

```{r}
stopifnot(nrow(gf_wide) == n_distinct(gf_wide$ID))
```

## 2. Объединение данных

Этот раздел выполняет координатор. Он переносит в основную ветку `main` пункты 1.2-1.4, выполненные участниками в своих ветках.

После объединения веток отчёт должен создавать четыре датафрейма: `dm`, `lb_wide`, `vs_wide` и `gf_wide`.
Все датафреймы должны быть в широком формате: по одной строке на участника.
Присоедините `lb_wide`, `vs_wide` и `gf_wide` к `dm` по столбцу `ID`.
Сохраните результат в отдельную переменную для дальнейшего анализа.

```{r}
# left_join
```

Проверьте, что число строк в результате совпадает с числом участников в `dm` и что не появилось повторяющихся значений `ID`.

```{r}
# count, nrow
# stopifnot, stop
```

Для каждого столбца итогового датафрейма выведите число непустых и число пропущенных значений.

## 3. Описательные статистики и отчёт

Каждый выполняет свой подраздел в отдельной ветке, используя объединенные данные.
Перед началом работы переключитесь на ветку `main`, получите актуальные изменения и убедитесь, что вам доступен объединённый датафрейм с данными других членов команды.

Координатор объединяет подразделы и проверяет результаты.
Проверьте согласованность значений в таблицах между разделами:
например, минимум и максимум по всей таблице должны совпадать независимо от группировки.
Если есть расхождения, найдите причину и опишите её: например, различия в фильтрации, группировке или обработке пропусков.

### 3.1. Анализ лабораторных результатов

1. Для каждого лабораторного показателя рассчитайте статистики в каждой группе лечения. В таблице приведите:
   - число непустых значений
   - число пропущенных значений
   - среднее (стандартное отклонение)
   - медиана [25-й, 75-й процентили]
   - минимум - максимум
2. Постройте такую же таблицу для носителей и неносителей аллеля ε4.
3. Оформите результаты в таблицы `flextable` с заголовками на русском или английском языке с указанием единиц измерения.
4. Кратко прокомментируйте результаты, приведённые в таблицах.

```{r}
# mutate, case_when, group_by, summarise
# n, mean, median, sd, quantile, IQR

# round, str_c, paste0
# flextable
# см. документацию https://davidgohel.github.io
```

### 3.2. Анализ витальных показателей

1. Рассчитайте BMI на скрининге.
2. Создайте категорию BMI: норма для значений в диапазоне [18.5, 25) и не норма для значений вне этого диапазона.
3. Представьте BMI по группам лечения в двух вариантах:
   - как количественный показатель со следующими отформатированными статистиками:
      - число непустых значений
      - число пропущенных значений
      - среднее (стандартное отклонение)
      - медиана [25-й, 75-й процентили]
      - минимум - максимум
   - как категорию норма / не норма:
      - число участников (процент).
4. Вычислите число аллелей ε4 (0 / 1 / 2) у каждого участника и представьте BMI по этим категориям.
5. Оформите результаты в таблицы `flextable` с заголовками на русском или английском языке.
6. Кратко прокомментируйте результаты, приведённые в таблицах.

```{r}
# mutate, case_when, group_by, summarise
# n, mean, median, sd, quantile, IQR
# flextable
# см. документацию https://davidgohel.github.io
```

### 3.3. Анализ генотипа

1. Для каждой группы лечения рассчитайте число и процент участников с каждым генотипом APOE.
2. В одной таблице рассчитайте статистики BMI и лабораторных показателей в зависимости от генотипа APOE:
   - число непустых значений
   - число пропущенных значений
   - среднее (стандартное отклонение)
   - медиана [25-й, 75-й процентили]
   - минимум - максимум
3. Оформите результаты в `flextable` с заголовками на русском или английском языке, укажите единицы измерения.
4. Кратко прокомментируйте результаты, приведённые в таблицах.

```{r}
# mutate, case_when, group_by, summarise
# n, mean, median, sd, quantile, IQR
# flextable
# см. документацию https://davidgohel.github.io
```

## 4. Дополнительные задания

Следующие задания необязательны и могут принести дополнительные баллы, чтобы гарантировать зачет.

### 4.1. Визуализация

Проиллюстрируйте результаты из таблиц раздела 3 графиками.

```{r}
# plot, boxplot, hist

# ggplot
# geom_boxplot, geom_violin
# geom_point, geom_jitter
# facet_wrap
```

### 4.2. Таблицы gtsummary

Воспроизведите значения из таблиц раздела 3 с помощью функции `tbl_summary`, настроив статистики и подписи.
Изучите документацию к функции [на сайте](https://www.danieldsjoberg.com/gtsummary/articles/tbl_summary.html).

```{r}
# См. документацию:
# ?tbl_summary
```

### 4.3. Заполнение пропущенных значений

Создайте и загрузите на GitHub экспериментальную ветку `imputation`.
В этой ветке перед разделом 3 заполните пропущенные значения количественных показателей, используемых в анализе, средним значением показателя в группе по полу и возрасту.
Используйте возрастные группы 50-59, 60-69, 70-79 и 80-89 лет.
В дальнейшем анализе используйте датафрейм после заполнения пропусков.
